【裁判字號】    98,家上,33
【裁判日期】    980721
【裁判案由】    離婚
【裁判全文】
臺灣高等法院臺南分院民事判決  98年度家上字第33號
上  訴  人  甲○○
被  上訴人  乙○○
訴訟代理人  黃曜春律師
上列當事人間請求離婚事件，上訴人對於中華民國98年2月17日
臺灣嘉義地方法院第一審判決（98年度婚字第9號）提起上訴，
本院於98年7月7日言詞辯論終結，判決如下：
    主  文
上訴駁回。
第二審訴訟費用由上訴人負擔。
    事實及理由
一、本件上訴人主張：兩造於民國87年3月30日結婚，婚後定居
    於嘉義，但因被上訴人脾氣暴躁、個性乖戾，動輒以「爛貨
    」、「你去死」、「去給車撞死」等語咒罵及詛咒伊，甚至
    出手毆打伊頭部及臉部，伊之前為求家庭和諧均隱忍未驗傷
    及報警，伊與前夫所生之子從大陸打電話來關心伊，被上訴
    人接到電話後，未關懷問候，竟說「你去死」，即掛斷電話
    。兩造間已經六年沒有夫妻之實，被上訴人並說他與女兒做
    愛做得爽快，與伊做得不爽快，故與其女兒一起睡覺、抽菸
    、喝酒。又被上訴人將其所有之不動產贈與登記給伊後，於
    97年10月29日上午7時30分許，要求伊返還其所贈與之房產
    ，為伊所拒後，竟將鐵門拉下，打電話給友人稱：我殺人!
    並手持柴刀追趕伊，經伊以手推拿奪下，趕緊報警派員處理
    ，現由警局通報社會局，並協助伊聲請保護令中。伊受有不
    堪同居之虐待，且客觀上確有難以維持婚姻之重大事由。爰
    依民法第1052條第1項第3款及第2項規定，求為准與被上訴
    人離婚之判決。
二、被上訴人則否認上訴人之主張，並以：伊女兒於97年6月6日
    已死亡，未婚、亦無子女，於其生前，伊身體若有不舒服，
    女兒即經常就近帶伊去慈濟醫院（大林分院）看病，上訴人
    一直認為伊與女兒有性關係，實則伊與女兒絕沒有發生性關
    係之情事。又上訴人外出工作，每次返家伊都很疼她，而上
    訴人每次返家都要索錢，但伊係退伍老兵，僅半年可領取退
    休俸並無錢可給等語，資為抗辯，並聲明求為判決駁回上訴
    。
三、按夫妻之一方對他方為不堪同居之虐待者，他方得向法院請
    求離婚，民法第1052條第1項第3款定有明文。所謂不堪同居
    之虐待，係指予以身體上或精神上不可忍受之痛苦，致不堪
    繼續同居者而言。是否已達「不堪同居之虐待」程度，應就
    具體事件，衡量夫妻之一方受他方虐待所受侵害之嚴重性，
    斟酌當事人之教育程度、社會地位及其他情事，是否已危及
    婚姻關係之維繫以為斷。若受他方虐待已逾越夫妻通常所能
    忍受之程度而有侵害人格尊嚴與人身安全者，即不得謂非受
    不堪同居之虐待（司法院大法官釋字第372號解釋參照）。
    因此，是否為夫妻間不堪同居之虐待，應自兩性平等地位，
    維持人性尊嚴，並斟酌當事人之地位，教育程度及其他情事
    定之（最高法院95年度台上字第1020號判決要旨參照）。且
    因婚姻以夫妻之共同生活為其目的，夫妻應以誠摯相愛為基
    礎，共同建立和諧美滿幸福之家庭。究竟有無此種虐待，須
    從夫妻之一方對待他方，是否處於誠摯基礎而為觀察（最高
    法院97年度台上字第576號判決要旨參照）。倘一方予他方
    以身體上或精神上不可忍受之痛苦，致無從繼續保持共同生
    活之圓滿、安全及幸福，而生婚姻之破綻，即屬不堪同居之
    虐待（最高法院84年度台上字第1755號判決要旨參照）。查
    上訴人主張為被上訴人毆打、咒罵，及被上訴人與女兒發生
    性關係等情，已為被上訴人所否認，上訴人並未進一步舉證
    以實其說，已難認被上訴人有何對上訴人施以精神上或肉體
    上之虐待，並達不堪繼續同居之程度。況上訴人在本院先則
    主張：「被上訴人最近不給我生活費，請求判決離婚。」（
    見本院卷第19頁），繼又主張：「我煮完稀飯被上訴人放東
    西進去，害我不敢吃。」（見本院卷第32頁）為離婚之事由
    ，前後主張之離婚事由不一，次查被上訴人係9年7月10日出
    生，有其戶籍謄本在卷足憑（見一審卷第8頁），已近90歲
    之老人，又係退伍老兵，已無工作能力及收入，平日即靠政
    府每半年發給之退休俸維生，復為兩造陳明在卷（見本院卷
    第33、55頁），而上訴人則係43年6月9日生，亦有前開戶籍
    謄本可稽，顯較被上訴人年輕甚多，而依上訴人所陳：「為
    賺取生活費用在溪口照顧一位年邁老師四年，僅每月回被上
    訴人住處打掃一到二次，後來到桃園機場餐廳擔任打掃工作
    約一年，再到桃園龍門醫院擔任看護工約一年，亦平均每月
    回被上訴人住處打掃整理家裡一次到二次」等語，足認其有
    相當之工作能力，再參酌上訴人所提陳述書信內容（見本院
    卷第49頁），可認其外出工作賺錢，意在供應其在大陸之兒
    子所需，並非被上訴人未供其日常生活之所需，自不能因此
    即認受被上訴人不堪同居之虐待。又上訴人所煮稀飯究遭被
    上訴人放置何物，未據上訴人舉證以實其說，不能僅因上訴
    人主觀的狐疑，遽認其因此受被上訴人不堪同居之虐待。末
    依上訴人提出之嘉義縣警察局民雄分局處理家庭暴力與兒少
    保護案件調查紀錄表（影本）（下稱系爭家暴表）所載家暴
    原因為：「以三字經辱罵並持刀恐嚇我」（見本院卷第27頁
    ），與其聲請核發通常保護令於原審法院訊問時所稱：「我
    們是夫妻關係，於97年10月29日上午7時30分在家裡我先生
    用三字經罵我，平常我先生不給我生活費也不讓我出去作看
    護工，我要去工作，他就罵我三字經及精神虐待」（見原審
    98年度家護字第14號卷附98年1月16日訊問筆錄）不符，均
    非其前述所主張離婚之事由，且上訴人以前開事由聲請核發
    通常保護令，已經原審予以駁回確定（見本院卷第37～38頁
    ），是其於本院言詞辯論時始行提出同日之診斷證明書，尚
    不足以推證已受被上訴人不堪同居之虐待。況其主張之前述
    97年10月29日上午7時30分紛爭之離婚事由，亦未能提出積
    極證據以資證明確達受被上訴人不堪同居虐待之程度，則其
    依民法第1052條第1項第3款規定，請求與被上訴人離婚，自
    屬無據。
四、次按民法第1052條第2項規定：有前項以外之重大事由，難
    以維持婚姻者，夫妻之一方得請求離婚。但其事由應由夫妻
    之一方負責者，僅他方得請求離婚。此項規定，係抽象的、
    概括的離婚事由，此乃緣於74年修正民法親屬編時，為因應
    實際需要，參酌各國立法例，導入破綻主義思想所增設。但
    其事由應由夫妻一方負責者，僅他方得請求離婚，是其所採
    者為消極破綻主義精神，非積極破綻主義。關於「難以維持
    婚姻之重大事由」，係以婚姻是否已生破綻而無回復之希望
    為其判斷之標準。而婚姻是否已生破綻無回復之希望，則應
    依客觀之標準，即難以維持婚姻之事實，是否已達於倘處於
    同一境況，任何人均將喪失維持婚姻意欲之程度而定（最高
    法院94年度台上字第2059號判決參照），亦即是否有難以維
    持婚姻之重大事由，判斷標準為婚姻是否已生破綻而無回復
    之希望，此不可由原告已喪失維持婚姻意欲之主觀面加以認
    定（最高法院87年度台上字第1304號判決參照）。又該重大
    事由，夫妻雙方均應負責時，應比較衡量雙方之有責程度，
    僅責任較輕之一方得向責任較重之他方請求離婚。本件上訴
    人並未具體舉出有何可歸責於被上訴人致難以維持婚姻之重
    大事由之事證，徒以前述空泛之主張，而依民法第1052條第
    2項規定，請求與被上訴人離婚，已非有據。至其主張：「6
    年來早已形同分居狀態，並無夫妻之實」云云（見本院卷第
    19 、23頁），實係上訴人外出工作所造成，當難歸咎於被
    上訴人，再參酌上訴人所提陳述書信內容（見本院卷第49頁
    ），可認其擔心名下之房產為被上訴人取回，無從出賣變現
    以供其在大陸兒子之所需，亦不能認可歸責於被上訴人之重
    大事由。又被上訴人已年近90歲，又不識字，為上訴人提出
    之系爭家暴表所載明（見本院卷第26頁），因懷疑賴以居住
    之房屋產權經上訴人辦理全部贈與移轉至上訴人名下（見本
    院卷第40、41頁）之真實性，而提出刑事偽造文書之告訴，
    雖經檢察官為不起訴處分，惟僅因被上訴人於土地登記申請
    書上親筆簽名之故（見本院卷第28～30頁不起訴處分書影本
    ），參以該不起訴處分書所載上訴人亦辯稱被上訴人本來說
    要給其一半權利等語（見本院卷第29頁），可見被上訴人提
    出刑事偽造文書之告訴並非全然無因，要難因此即認可歸責
    於被上訴人之重大事由。末查上訴人於本院言詞辯論時始主
    張被上訴人最近與其吵架要趕伊出去等語（見本院卷第55頁
    ），並提出錄音帶一捲為證，惟經本院初步勘驗結果，並無
    法聽清楚其談話內容，況且兩造吵架之原因為何，並未據上
    訴人主張及舉證，則縱被上訴人曾趕上訴人出門，亦不能認
    係可歸咎於被上訴人之重大事由。當不能僅因上訴人不欲維
    持婚姻之主觀意欲，遽認兩造有何客觀上難以維持婚姻之重
    大事由，而得任由上訴人依民法第1052條第2項規定，恣意
    請求與被上訴人離婚。
五、綜上所述，上訴人空泛主張之前述事由，尚難認符合民法第
    1052條第1項第3款及第2項規定之離婚事由，則其依各該規
    定，請求與被上訴人離婚，自難認為正當，不應准許。原審
    因而為上訴人敗訴之判決，經核於法洵無違誤。上訴論旨，
    猶執陳詞，指摘原判決不當，而聲明廢棄改判，不能認為有
    理由，應予駁回其上訴。
六、本件事證已臻明確，兩造其餘之主張及攻擊或防禦方法並提
    出之證據資料，經本院斟酌後，認均不生影響本院所為上開
    論斷，自無再予逐一審論之必要，附此敘明。
七、據上論結，本件上訴為無理由，依民事訴訟法第449條第1項
    、第78條，判決如主文。
中    華    民    國    98    年     7    月    21    日
                  民事第一庭   審判長法  官    林金村
                                     法  官    張世展
                                     法  官    蘇清恭
上為正本係照原本作成。
如對本判決上訴，須於判決送達後20日內向本院提出上訴狀，未
表明上訴理由者，應於上訴後20日內，向本院提出理由書（須附
繕本）。依法須繳納裁判費並應委任律師為訴訟代理人，始得上
訴。
中    華    民    國    98    年     7    月    21    日
                                     書記官    李梅菊
【附記】
民事訴訟法第466條之1：
(1)對於第二審判決上訴，上訴人應委任律師為訴訟代理人。但上
  訴人或其法定代理人具有律師資格者，不在此限。
(2)上訴人之配偶、三親等內之血親、二親等內之姻親，或上訴人
  為法人、中央或地方機關時，其所屬專任人員具有律師資格並
  經法院認為適當者，亦得為第三審訴訟代理人。
民事訴訟法第466條之2：
上訴人無資力委任訴訟代理人者，得依訴訟救助之規定，聲請第
三審法院為之選任律師為其訴訟代理人。


司法院資訊處製作；財團法人民間司法改革基金會備份。
